臺灣嘉義地方法院民事判決　九十一年度國字第二號
　　原　　　告　　乙○○○
　　訴訟代理人　　丙○○
　　被　　　告　　嘉義縣民雄鄉公所
　　法定代理人　　甲○○
右當事人間請求國家賠償事件，本院判決如左：
    主    文
被告應給付原告丙○○新台幣柒拾伍萬零玖拾貳元，給付原告乙○○○新台幣柒拾壹
萬零貳佰捌拾伍元，及均自民國九十一年六月十二日起迄清償日止按年息百分之五計
算之利息。
原告其餘之訴均駁回。
訴訟費用由被告負擔二分之一，餘由原告負擔。
    事    實
甲、原告方面：
一、聲明：（一）、被告應給付原告丙○○新台幣（下同）一百四十八萬四千六百六
    十四元，及自起訴狀繕本送達之翌日即民國九十一年六月十二日起至清償日止，
    按年息百分之五計算之利息。（二）、被告應給付原告乙○○○一百三十八萬七
    干八百五十六元，及自起訴狀繕本送達之翌日即九十一年六月十二日起至清償日
    止，按年息百分之五計算之利息。
二、陳述：
（一）、原告二人之子陳信宏於九十年四月十五日（起訴狀誤載為四月五日）凌晨二
        時十五分許，騎乘機車行經嘉義縣民雄鄉三興村中正大學重劃區道路松山幹
        八右之五線道路，由西往東方向行駛，因被告未於上開道路盡頭轉彎處設置
        任何警告標誌及反光標誌，提醒駕駛人注意，且該處因地處偏僻，夜間光線
        不良，被告復未定時保養該處路燈，致該處路燈長久故障未能即時修復，陳
        信宏因不熟悉路況及照明標示設備欠缺，未能及時採取防範應變措置，因而
        撞及該處護欄，傷重不治死亡，而被告為本道路管理機關，其間，原告曾向
        被告請求，惟為被告以設施無欠缺為由拒絕賠償。
（二）、按國家損害賠償，除依本法規定外。適用民法規定，國家賠償法第五條定有
        明文，又不法侵害他人致死者，對於支出殯葬費之人，亦應負損害賠償責任
        ，被害人對於第三人負有法定扶養義務者，加害人對於該第三人亦應負損害
        賠償責任，再不法侵害他人致死者，被害人之父、母雖非財產上之損害，亦
        得請求賠償相當之金額，民法第一百九十二條第一、第二項、第一百九十四
        條分別定有明文，爰依上開規定，請求如后之損害賠償：
(1)、殯葬費：陳信宏死亡，原告丙○○計支出二十三萬八千七百四十五元之殯葬費。
(2)、法定扶養費用：、查原告丙○○為三十七年六月三日生，事發時為九十年四月
    十五日，時年五十三歲，依八十二年男性平均餘命表尚有二十三年之餘命，又原
    告丙○○與陳情宏為父子關係．依法不必無謀生能力始應盡扶養義務，依扶養親
    屬寬減額每年七萬四千元計算，七萬四千元乘二十三年霍夫曼係數十五點000
    0000，扣除中間利息計算一次給付，為一百十五萬二千九百二十四元，再原
    告丙○○尚育有陳碧宜、陳潔菌、陳潔薇三名子女可與陳信宏、原告乙○○○共
    同扶養，基此將一百一十五萬二千九百二十四元除五得二十三萬零五百八十四元
    為陳信宏原應給付之扶養費用；、原告乙○○○為四十一年十月二十日生，事
    發時為九十年四月十五日，時年四十九歲，依八十二年女性餘命表尚有三十年之
    餘命，又原告乙○○○與陳信宏為母子關係，依法不必無謀生能力始應盡扶養義
    務，依扶養親屬寬減額每年七萬四千元計算，七萬四千元乘三十年霍夫曼係數十
    八點0000000，扣除中間利息計算一次給付，得一百三十七萬八千五百六
    十九元，又原告乙○○○尚育有陳碧宜、陳潔茵、陳潔薇三名子女可與陳信宏、
    原告丙○○共同扶養，基此，將一百三十七萬八千五百六十九元除五得二十七萬
    五千七百一十三元為陳信宏原應給付之扶養費。
(3)、非財產上損害賠償：陳信宏係家中獨子，原告二人對其期盼甚殷，卻因被告管理
    疏失，從此天人永隔，被害時年僅二十一歲，正值青春年華，即將於吳鳳技術學
    院畢業，大好前程正待展開，竟因被告管理疏失，原以為陳信宏能夠扶養終老之
    希望，一切已是妄想，白髮人送黑髮人之痛，豈是一般人所能忍受，爰各請求二
    百五十萬元之非財產上損害賠償。
(4)、綜上，被告應給付原告丙○○二百九十六萬九千三百二十九元，應給付原告乙○
    ○○二百七十七萬五千七百一十三元，惟因陳信宏於本事故之發生與有過失，且
    其過失比例應為百分之五十，經核減結果，被告應給付原告丙○○一百四十八萬
    四千六百六十四元，給付原告乙○○○一百三十八萬七千八百五十六元。
三、證據：提出戶籍謄本、嘉義縣警察局民雄分局豐收所道路交通事故證明書、嘉義
    縣警察局道路交通事故調查報告表、嘉義縣政府九十年七月十一日函、被告九十
    年八月三日函、殯葬費明細表、八十九年度台灣簡易生命表等為證。
乙、被告方面：
一、聲明：原告之訴駁回。
二、陳述：
（一）、原告二人之子陳信宏於九十年四月十五日凌晨二時十五分許，無照駕駛重型
        拼裝一千ＣＣ機車，由西往東方向，行經嘉義縣民雄鄉三興村中正大學重劃
        區道路松山幹八右之五路段時，因超速行駛，且未注意車前狀況，致煞車不
        及，撞及水泥樁護欄，人車衝至農田，傷重不治死亡，查該路段係嘉義縣政
        府於八十七年間開發設施完成，嗣被告於八十九年間依現況接收管理後，即
        一直保持正常使用狀態，且肇事路段路寬達二十公尺，筆直寬廣，路面無缺
        陷，除本件車禍外，未聞有其他車禍發生，又於夜間駕駛必開車燈，如能注
        意車前狀況，明瞭已至道路盡頭要左彎（左彎處亦為二十米道路，設有水銀
        燈），以備隨時採取必要之左彎，減速措施，必能避免本件車禍之發生，況
        肇事路段舖設瀝青為三年以上柏油路面，肇事當時天候晴，陳信宏自煞車至
        衝撞水泥樁護欄之距離為二十七點三公尺（人車拋越護欄分別為四點八公尺
        及五公尺），依交通部道路交通安全督導會所訂「一般公路汽車煞車距離、
        行車速度對照表」所載時速應在七十公里以上，若非撞及護欄，煞車距離應
        會更遠，顯見本件陳信宏因超速行駛，致煞車不及，當為肇事之原因，其次
        ，陳信宏身為吳鳳技術學院五專部學生，深夜在外無照且未佩戴安全帽駕駛
        拼裝一千ＣＣ重型機車，既為無照駕駛，對重型機車之操控技術及嫻熟度均
        顯然不足以應變，亦為肇事之原因。
（二）、據證人林峻德、李元昇及溫漢彬三人於嘉義縣警察局民雄分局豐收派出所製
        作之警訊筆錄時可知：(1)、陳信宏僅有騎乘一般機車之經驗，事發當時肇事
        之重型拼裝一千ＣＣ重型機車，陳信宏係為試車而向證人李元昇借騎，可知
        陳信宏對該部重型機車之性能、操控均不嫻熟；(2)、證人林峻德等三人既均
        在事發現場西邊二百公尺，當可推定陳信宏應在該處換騎該部重型拼裝車開
        始騎乘，而由煞車距離長達二七點三公尺，再撞及路旁尾端水泥樁護欄，並
        衝至鳳梨園之情形觀之，陳信宏騎乘重型機車之速度明顯過快，加以操控機
        車技術不佳，始釀成本件車禍；(3)、陳信宏頭部未佩戴安全帽，導致於衝至
        護欄外時，頭部傷重不治死亡。
（三）、又被告因財務惡化，甚至有員工數月未發薪餉，故路旁無住戶時，即不會開
        啟路燈，況陳信宏於深夜騎乘拼裝重型機車至事發現場，應必然會開啟車燈
        ，且該處道路寬闊，中間有安全島，兩側均劃有分向線，如依規定行駛，於
        轉彎處當可看見前方盡頭及左彎道路，應無撞及路頭護欄跌至鳳梨園之虞，
        顯見陳信宏駕駛機車衝至鳳梨園致死，應係自己疏失所致，與該處路燈有無
        開啟無關。
（四）、退一步言之，縱認被告有過失，然原告請求之賠償金額亦明顯過高：
(1)、關於殯葬費部分：、入殮部分：水盤花、魂轎、庫錢、銀紙、蓮花金銀、幡子
    頭、粗香細香環香、銀紙、斗燈（蓮花）部分非屬必要（合計七千一百元）；(2)
    、出殯部分：鮮花、鼓吹、樂隊部分非屬必要（合計二萬七千元）；(3)、做旬部
    分：搭壇師父二名、打城一天、紙厝一棟、庫錢一百支部分亦屬非必要費用（合
    計六萬元）。
(3)、非財產上損害賠償部分：原告二人之社會地位、經濟狀況、學經歷方面，並非極
    佳，其二人均各請求二百五十萬元之非財產上損害賠償，明顯過高，均應予以刪
    減。
(3)、過失相抵部分，查本件陳信宏肇事車禍致死，本身亦應負相當程度之責任，且其
    過失比例應為百分之七十，原告主張陳信宏僅應負擔百分之五十之過失責任，應
    難認為有理由。
三、證據：提出一般公路汽車煞車距離、行車速度對照表。
丙、本院依職權勘驗事故現場及訊問證人朱源宗及何茂林，並向嘉義縣警察局民雄分
    局調閱陳信宏死亡案件相關卷證。
    理    由
一、原告主張伊二人之子陳信宏於九十年四月十五日凌晨二時十五分許，騎乘機車行
    經嘉義縣民雄鄉三興村中正大學重劃區道路松山幹八右之五線道路，由西往東方
    向行駛，因被告未於上開道路盡頭轉彎處設置任何警告標誌及反光標誌，復未於
    該處開啟路燈，致陳信宏因不熟悉路況及照明標示設備欠缺，未能及時採取防範
    措施，因而撞及該處護欄，傷重不治死亡，爰依國家賠償法第三條第一項、第五
    條，民法第一百九十二條第一項、第二項、第一百九十四條之規定，分別請求被
    告給付原告丙○○一百四十八萬四千六百六十四元，給付原告乙○○○一百三十
    八萬七千八百五十六元，及均自起訴狀繕本送達之翌日即九十一年六月十二日起
    至清償日止，按年息百分之五計算之法定遲延利息等語。
二、被告則以本件事故之發生係因陳信宏對其所騎乘該部重型機車之性能、操控均不
    嫻熟，且超速行駛，未佩戴安全帽所致，故本事故之發生與公共設施設置或管理
    之欠缺，並無因果關係，且縱認被告有過失，然原告請求之金額亦明顯過高等情
    詞資為辯解。
三、兩造不爭之事實：
（一）、陳信宏為原告二人之子。
（二）、陳信宏於九十年四月十五日凌晨二時十五分許，無重型機車駕駛執照騎乘重
        型拼裝一千ＣＣ機車，由西往東方向，行經嘉義縣民雄鄉三興村中正大學重
        劃區道路松山幹八右之五路段時，因超速行駛，致煞車不及，撞及路旁水泥
        樁護欄，人車衝至農田，因傷過重於當日不治死亡。
（三）、事發當時該路段之路燈並無開啟，且肇事路段路中及路旁均無設置反光標誌
        ，道路盡頭轉彎處亦無設置任何警告標誌及反光標誌。
（四）、肇事道路該公有公共設施係由嘉義縣政府於八十七年間開發施設完成，並由
        被告於八十九年間起接收管理維護。
（五）、原告丙○○計支出殯葬費二十三萬八千七百四十五元，惟其中關於、入殮
        部分：水盤花、魂轎、庫錢、銀紙、蓮花金銀、幡子頭、粗香細香環香、銀
        紙、斗燈（蓮花）部分（合計七千一百元）；(2)、出殯部分：鮮花、鼓吹、
        樂隊部分（合計二萬七千元）；(3)、做旬部分：搭壇師父二名、打城一天、
        紙厝一棟、庫錢一百支部分（合計六萬元），均屬非必要費用。
（六）、原告丙○○為三十七年六月三日生，事發時年五十三歲，尚有二十三年之餘
        命；原告乙○○○為四十一年十月二十日生，事發時年四十九歲，尚有三十
        年之餘命，且原告二人尚有陳碧宜、陳潔茵、陳潔薇三名子女可與陳信宏共
        同扶養原告二人。
（七）、上述兩造不爭之事實，業據原告提出與所述相符之戶籍謄本、嘉義縣警察局
        民雄分局豐收所道路交通事故證明書、嘉義縣警察局道路交通事故調查報告
        表、嘉義縣政府九十年七月十一日函各乙紙，殯葬費明細表四紙為證，並據
        證人林峻德、李元昇及溫漢彬三人於警訊、證人朱源宗、何茂林於本院九十
        一年八月一日訊問時證稱綦詳，有嘉義縣警察局民雄分局警訊筆錄三紙及本
        院九十一年八月一日訊問筆錄乙紙在卷可稽，復經本院於九十一年八月一日
        勘驗肇事現場屬實，製有勘驗筆錄乙紙附卷足憑，更有肇事現場照片十幀附
        卷足參，應堪信為真實。
 四、本件之爭點及本院之判斷：
（一）、陳信宏於肇事時有無佩戴安全帽：查陳信宏於本件事發時並無佩戴安全帽，
        業據證人林峻德、李元昇及溫漢彬三人於警訊時證稱在卷，有嘉義縣警察局
        民雄分局警訊筆錄三紙在卷足稽，是原告主張伊不知事發時陳信宏有無佩戴
        安全帽云云，應無足採。
（二）、被告對肇事道路（公有公共設施）之管理有無欠缺：
(1)、查事發當時該肇事路段之路燈並無開啟，且肇事路段路中及路旁均無設置反光標
    誌，道路盡頭轉彎處亦無設置任何警告標誌及反光標誌，為兩造所不爭，業如前
    述。
(2)、次查，被告管理維護該肇事路段，既未於路中及路旁設置反光標誌，道路盡頭轉
    彎處亦無設置任何警告標誌及反光標誌，且於夜間光線不明、視線不佳時，復未
    開啟路燈，顯足以影響行車之安全，已不具備道路通常應有之狀態及功能，自難
    認被告對公有公共設施之管理無欠缺。
(3)、至被告固辯稱，其因囿於財政窘境，故路旁無住戶時，即不會開啟路燈，且事發
    路段兩旁亦無何住戶，其遂未於該路段開啟路燈云云，惟按國家賠償法第三條第
    一項所規定公有公共設施因設置或管理欠缺而生之國家賠償責任，係採無過失責
    任賠償主義，不以故意或過失為責任要件，祇須公有之公共設施因設置或管理有
    欠缺，致人民生命、身體或財產受損害，國家或其他公法人即應負賠償責任，至
    國家或其他公法人對該設置或管理之欠缺有無故意或過失，或於防止損害之發生
    已否善盡其注意義務，均非所問，最高法院七十三年度台上字第五八四號判決可
    資參照，是被告縱有財政困難之窘境，亦難免其對肇事道路（公有公共設施）管
    理有欠缺之情。
（三）、陳信宏之死亡與被告對肇事道路（公有公共設施）之管理有欠缺兩者間有無
        因果聯絡關係：
(1)、按所謂相當因果關係，係指加害行為在一般情形下，依社會通念，皆能發生該等
    損害結果之連鎖關係，亦即，以論理上可發生結果之各條件中，若某種條件對於
    結果之發生，依吾人日常生活經驗（經驗法則），認為係「必然條件」、「或然
    條件」或係「可能條件」者，則該條件對於結果之發生，即為相當，而為法律上
    之原因，反之，若該條件對於結果之發生，依吾人日常生活經驗，認為係屬偶然
    之事實（偶然條件）者，則該條件對於結果之發生，並非相當，兩者間即無因果
    關係存在。
(2)、查被告所管理之肇事道路（公有公共設施），於夜間未開啟路燈，且未於路中及
    路旁設置反光標誌，道路盡頭轉彎處亦無設置任何警告標誌及反光標誌，且肇事
    道路復轉折成九十度，有本院九十一年八月一日勘驗筆錄附圖乙紙在卷足憑，衡
    諸吾人全體經驗所獲得之智識，被告所管理肇事道路之欠缺對於惹起陳信宏死亡
    之結果，自難認無蓋然性及或然性，而非僅屬偶然性，至陳信宏對於伊死亡之結
    果，縱難認無原因力，惟此乃被告得否主張過失相抵之問題，尚難憑此即遽認陳
    信宏之死亡與被告對肇事道路（公有公共設施）之管理有欠缺兩者間無因果聯絡
    關係。
五、按公有共有設施因設置或管理有欠缺，致人民生命、身體或財產受損害者，國家
    應負損害賠償責任，又依國家賠償法第三條第一項請求損害賠償者，以該公共設
    施之設置或管理機關為賠償義務機關，再國家損害賠償，除依本法規定外，適用
    民法規定．國家賠償法第三條第一項、第九條第二項及第五條分別定有明文，其
    次，不法侵害他人致死者，對於支出殯葬費之人，亦應負損害賠償責任，被害人
    對於第三人負有法定扶養義務者，加害人對於該第三人亦應負損害賠償責任，再
    不法侵害他人致死者，被害人之父、母雖非財產上之損害，亦得請求賠償相當之
    金額，民法第一百九十二條第一、第二項、第一百九十四條亦分別定有明文，茲
    就原告二人所得請求損害賠償之項目及金額分述如左：
（一）、殯葬費部分：原告丙○○主張陳信宏死亡後，伊計支出二十三萬八千七百四
        十五元殯葬費之事實，固據其提出殯葬費明細表四紙為證，惟查，原告丙○
        ○所支出殯葬費中關於：、入殮部分：水盤花、魂轎、庫錢、銀紙、蓮花
        金銀、幡子頭、粗香細香環香、銀紙、斗燈（蓮花）部分（合計七千一百元
        ）；(2)、出殯部分：鮮花、鼓吹、樂隊部分（合計二萬七千元）；(3)、做旬
        部分：搭壇師父二名、打城一天、紙厝一棟、庫錢一百支部分（合計六萬元
        ），均屬非必要費用，為兩造所不爭，已如前述，故原告丙○○請求被告給
        付十四萬四千六百四十五元（000000－0000－00000－00000=144645）之殯
        葬費為理由，其逾此部分之請求為無理由，應予駁回。
（二）、法定扶養費用：(1)、查原告丙○○為三十七年六月三日生，有戶籍謄本乙紙
        在卷可稽，事發時為九十年四月十五日，時年五十三歲，尚有二十三年之餘
        命，又原告丙○○與陳情宏為父子關係．依法不必無謀生能力始應盡扶養義
        務，依扶養親屬寬減額每年七萬四千元計算，七萬四千元乘二十三年霍夫曼
        係數十五點0000000，扣除中間利息計算一次給付，為一百十五萬二
        千九百二十四元，再原告丙○○尚育有陳碧宜、陳潔菌、陳潔薇三名子女可
        與陳信宏、原告乙○○○共同扶養，基此將一百一十五萬二千九百二十四元
        除五得二十三萬零五百八十四元為被告應賠償原告丙○○之法定扶養費用；
        (2)、原告乙○○○為四十一年十月二十日生，亦有戶籍謄本乙紙在卷可稽，
        事發時為九十年四月十五日，時年四十九歲，尚有三十年之餘命，又原告乙
        ○○○與陳信宏為母子關係，依法不必無謀生能力始應盡扶養義務，依扶養
        親屬寬減額每年七萬四千元計算，七萬四千元乘三十年霍夫曼係數十八點0
        000000，扣除中間利息計算一次給付，得一百三十七萬八千五百六十
        九元，因原告乙○○○尚育有陳碧宜、陳潔茵、陳潔薇三名子女可與陳信宏
        、原告丙○○共同扶養，準此，將一百三十七萬八千五百六十九元除五得二
        十七萬五千七百一十三元為被告應賠償原告乙○○○之法定扶養費用，此為
        被告所不爭，足見，原告二人此部分之請求，均為有理由。
（三）、非財產上損害賠償部分：查因被告所管理公有公共設施有欠缺致原告二人所
        生之獨子陳信宏死亡，原告二人因而白髮人送黑髮人，其等二人精神上自受
        有不輕之痛苦，爰審酌原告二人受到干擾侵害之幅度、精神所受之痛苦、被
        告之主觀可歸責程度，原告之身分、地位（原告二人從事小工之工作）、學
        歷（原告二人均為小學畢業）、經濟狀況等因素，認原告二人各請求一百五
        十萬元之非財產上損害賠償，尚屬允洽，應予准許，其逾此部分之請求，為
        無理由，應予駁回。
（四）、小結，被告應給付原告丙○○一百八十七萬五千二百二十九元（144645＋
        230584＋0000000＝0000000），應給付原告乙○○○一百七十七萬五千七百
        一十三元（275713＋0000000＝0000000）。
六、惟按損害之發生或擴大，被害人與有過失者，法院得減輕賠償金額，或免除之，
    民法第二百十七條第一項定有明文，又民法第第一百九十二條第一項、第二項及
    第一百九十四條之賠償請求權，既係基於侵權行為之規定而發生，自不能不負擔
    直接被害人之過失，倘直接被害人於損害之發生或擴大與有過失時，自非無民法
    第二百十七條第一項之適用餘地，查被告管理維護該肇事路段，既未於路中及路
    旁設置反光標誌，道路盡頭轉彎處亦無設置任何警告標誌及反光標誌，且於夜間
    光線不明、視線不佳時，復未開啟路燈，對公有公共設施之管理固難認無欠缺，
    然陳信宏無重型機車駕駛執照仍貿然騎乘，且明知該路段視線不佳，光線不明猶
    未佩戴安全帽，超速行駛，足見，其所為行為於損害之發生非無助力，且與損害
    之發生有相當因果關係，本院審酌被告及陳信宏之過失情節，認被告應負擔百分
    之四十之過失責任，陳信宏應負擔百分之六十之過失責任，是被告認其僅須負擔
    百分之三十之過失責任云云，尚無足採，準此，參諸上開民法第二百十七條第一
    項之規定，原告丙○○應得請求七十五萬零九十二元（0000000×0.4＝750091.6
    ，小數點以下四捨五入），原告乙○○○應得請求七十一萬零二百八十五元（
    0000000×0.4＝710285.2）。
七、綜上所述，原告二人本於國家賠償法第三條第一項之規定，請求被告給付原告丙
    ○○七十五萬零九十二元，給付原告乙○○○七十一萬零二百八十五元及均自起
    訴狀繕本送達之翌日即九十一年六月十二日起迄清償日止按年息百分之五計算之
    法定遲延利息為有理由，其逾此部分之請求，為無理由，應予駁回。
八、本件事證已臻明確，兩造其餘攻擊防禦方法，經核與判決結果不生影響，爰不另
    一一論述，併此敘明。
九、據上論結，原告之訴為一部有理由，一部無理由，依民事訴訟法第七十九條但書
    、第八十五條第一項前段，判決如主文。
中　　　華　　　民　　　國　　九十一　　年　　　十　　　月　　二十八　　日
~B臺灣嘉義地方法院民事第一庭
~B　　法　官　林信旭
右為正本係照原本作成
如對本判決上訴須於判決送達後廿日內向本院提出上訴狀
中　　　華　　　民　　　國　　九十一　　年　　　十　　　月　　二十八　　日
~B　　書記官　侯學義
